ACORDAO-COMPLETO-2434118

ACÓRDÃO 12541/2020 ATA 41/2020 - PRIMEIRA CÂMARA

VISTOS, relatados e discutidos estes autos que tratam de ato de concessão de aposentadoria (alteração) emitido pelo Tribunal Regional do Trabalho da 1ª Região/RJ em favor do ex-servidor Luiz de Campos Franca;
ACORDAM os Ministros do Tribunal de Contas da União, reunidos em Sessão da 1ª Câmara, com fundamento no art. 71, inciso III, da Constituição Federal, nos arts. 1º, inciso V, e 39, inciso II, da Lei 8.443/1992, no art. 260, § 1º, do RI/TCU e ante as razões expostas pelo Relator, em:
9.1. considerar ilegal e recusar registro ao ato de concessão de aposentadoria emitido em favor de Luiz de Campos Franca (XXX.024.517-XX) , registrado no e-Pessoal sob o número 37.658/2017;
9.1.1. dispensar a devolução dos valores indevidamente recebidos até a data da ciência pelo Tribunal Regional do Trabalho da 1ª Região/RJ do presente acórdão, com base no Enunciado 106 da Súmula da Jurisprudência do TCU;
9.2. determinar ao Tribunal Regional do Trabalho da 1ª Região/RJ, com base no art. 45 da Lei 8.443/1992, que:
9.2.1. faça cessar os pagamentos decorrentes do ato impugnado, em especial do percentual referente à URV (11,98%) , comunicando ao TCU, no prazo de quinze dias, as providências adotadas, nos termos do art. 262, caput, do Regimento Interno do TCU, art. 8º, caput, da Resolução-TCU 206/2007 e art. 19, caput, da Instrução Normativa-TCU 78/2018;
9.2.2. emita novo ato de aposentadoria, livre da irregularidade apontada, submetendo-o ao TCU, no prazo de trinta dias, consoante os arts. 262, § 2º, do Regimento Interno do TCU e 19, § 3º, da Instrução Normativa TCU 78/2018;
9.2.3. comunique ao interessado o teor desta decisão, alertando-o de que o efeito suspensivo proveniente da interposição de eventual recurso não o exime da devolução dos valores percebidos indevidamente após a respectiva notificação, caso o recurso não seja provido;
9.2.4. no prazo de 30 (trinta) dias, contados da ciência desta decisão, envie a este Tribunal documentos comprobatórios de que o interessado está ciente da presente deliberação.

Ato de concessão de aposentadoria emitido pelo Tribunal Regional do Trabalho da 1ª Região/RJ. Apreciação para fins de registro.

Primeira Câmara

3. Interessado: Luiz de Campos Franca (XXX.024.517-XX).

13.1. Ministros presentes: Walton Alencar Rodrigues (Presidente), Benjamin Zymler, Bruno Dantas e Vital do Rêgo (Relator).
13.2. Ministros-Substitutos presentes: Augusto Sherman Cavalcanti e Weder de Oliveira.

ACORDAO-COMPLETO-2481560

Acórdão 8300/2021 - Primeira Câmara

ACORDAO-COMPLETO-2485797

Acórdão 8883/2021 - Primeira Câmara

VITAL DO RÊGO

Adoto como relatório, com os devidos ajustes de forma, a instrução elaborada no âmbito da Secretaria de Fiscalização de Pessoal (peça 6) , com a qual se manifestou de acordo o corpo gerencial daquela unidade técnica especializada (peça 7) , a seguir transcrita:
INTRODUÇÃO 
1.	Trata-se de ato de alteração de aposentadoria de LUIZ DE CAMPOS FRANCA (CPF: XXX.024.517-XX) , no cargo de Juiz Classista de 1º Grau do Tribunal Regional do Trabalho da 1ª Região/RJ, submetido, para fins de registro, à apreciação do Tribunal de Contas da União (TCU) , de acordo com o art. 71, inciso III, da Constituição Federal.
2.	O ato foi cadastrado e disponibilizado ao TCU por intermédio do Sistema E-Pessoal, na forma da Instrução Normativa TCU 78/2018.
EXAME TÉCNICO  
3.	Em consulta à base Sisac, detectou-se que o ato inicial submetido a registro sob número de controle 20786905-04-1993-000054-8 foi apreciado pela legalidade nos autos do processo Processo 015.671/1993-3, sendo que o magistrado aposentou-se em 4/2/1993, tendo a aposentadoria sido concedida na modalidade voluntária, com proventos proporcionais, com fundamento na Lei 6.903/1981.
4.	O ato de alteração em destaque foi emitido porque foi concedida para o magistrado a vantagem que trata o art. 190 da Lei 8.112/1990, ou seja, passou a perceber os proventos integrais.
5.	Sobre essa alteração, a jurisprudência deste Tribunal é no sentido de que é legal a alteração do ato de aposentadoria de juiz classista aposentado pelo RPPS, visando à integralização dos proventos, na forma estabelecida no art. 190 da Lei n. 8.112/1990, que regulava o benefício, porquanto a mudança de regime previdenciário alcança apenas aqueles que não faziam jus a nenhum benefício de aposentadoria ou pensão pelo RPPS. Nesse sentido foram os Acórdão 5287/2008-TCU-Segunda Câmara (Ministro-Relator Benjamin Zymler) e 5.801/2009 - 1ª Câmara (Ministro-Relator Marcos Bemquerer) .
6.	A respeito da estrutura de proventos, seguem as seguintes considerações:
6.1. A princípio, os juízes classistas de primeiro grau tinham sua remuneração fixada de acordo com o número de audiências a que comparecessem, até o máximo de vinte por mês, mediante gratificação fixada em lei, de acordo com o art. 666 da CLT, in verbis:
"Art. 666 - Por audiência a que comparecerem, até o máximo de 20 (vinte) por mês, os vogais das Juntas e seus suplentes perceberão a gratificação fixada em lei"
6.2. A lei que definia a sistemática de cálculo prevista na CLT para a remuneração dos juízes classistas era a Lei 4.439/1964, a qual fixava os vencimentos de magistrados, membros do Ministério Público e do serviço jurídico da União. O art. 5º da referida lei estabelecia, in fine, que os Vogais das Juntas de Conciliação e Julgamento receberiam, por sessão a que comparecessem 1/30 (um trinta avos) do vencimento-base dos Juízes Presidentes das respectivas Juntas (atuais Juízes Titulares de Vara) , até o máximo de 20 (vinte) sessões mensais.
6.3. Entretanto, com o advento da Lei 6.903/1981 - a qual se referiu exclusiva e especificamente aos juízes classistas - os mesmos passaram a ser remunerados por meio do pagamento de proventos mensais, os quais equivaliam a 2/3 do vencimento básico do cargo do Juiz Presidente da Junta de Conciliação e Julgamento, o qual, por sua vez, era togado.
6.4. Tal legislação, contudo, foi revogada pela Medida Provisória 1.523/96, que se converteu na Lei 9.528/1997, a qual, em suma, passou a submeter a aposentadoria dos juízes classistas ao Regime Geral de Previdência Social, desvinculando-as daquelas suportadas pelo Tesouro Nacional.
6.5. Posteriormente a tal diploma legal, ainda, surgiu a Lei 9.655, de 2/6/1998, cujo advento se deu, dentre outras coisas, para o fim de alterar a base de cálculo da remuneração dos juízes classistas da Justiça do Trabalho que, anteriormente se vinculava à remuneração dos juízes togados, passando a se sujeitar aos mesmos reajustes concedidos aos servidores públicos federais, nos moldes do disposto em seu art. 5º:
"Art. 5º A gratificação por audiência a que se refere o art. 666 do Decreto-Lei nº 5.452, de 1° de maio de 1943, permanece fixada no valor vigente à data da publicação desta Lei, sujeita aos mesmos reajustes concedidos aos servidores públicos federais." (grifos nossos) 
6.6. Dessa forma, a remuneração dos Juízes classistas desvinculou-se daquela atribuída aos Juízes togados, de modo que o valor recebido pelos magistrados temporários ficou restrito a 2/3 da remuneração paga aos Juízes Titulares de Vara (anteriormente denominados Juízes Presidentes das Juntas de Conciliação e Julgamento) , conforme a Tabela de Vencimentos vigente em 2/6/1998, sendo, a partir de então, reajustada apenas pelos reajustes gerais concedidos aos servidores públicos.
6.7. A tabela remuneratória vigente em junho de 1998 era a tabela de 1/2/1995 (aprovada por meio do Decreto Legislativo nº 7, de 19/1/1995) , a qual fixava os seguintes valores remuneratórios para os Juízes Federais:
	Classe
	Juízes dos Tribunais (Desembargadores) 
	Juízes Titulares
	Juízes Substitutos

	Remuneração Total (R$) 
	6.480,00
	5.832,00
	5.248,80

6.8. Considerando os reajustes gerais concedidos aos servidores públicos federais desde 1998, chega-se ao valor pago, atualmente, a título de vencimento básico, ao Juiz Classista de 1º grau:
	Reajustes gerais concedidos
	Valor do Vencimento Básico devido ao Juiz Classista de 1º Grau

	Remuneração do Juiz Titular em 1/6/1998 
	5.832,00

	Proporção de 20/30 avos aplicada à remuneração do Juiz Titular
	3.888,00

	Reajuste linear, de 3,5%, concedido aos servidores públicos federais em 18/12/2001 pela Lei 10.331
	4.024,08

	Reajuste linear, de 1%, concedido aos servidores públicos federais em 1/7/2003 pela Lei 10.697
	4.064,32

6.9. Assim, se ainda houvesse Juiz Classista de 1º Grau em atividade, o mesmo deveria receber, a título de remuneração, atualmente, apenas o vencimento básico de R$ 4.064,32, podendo esta parcela ser acrescida da Gratificação de Adicional por Tempo de Serviço (GATS) . No caso do Juiz inativo, se este recebe seus proventos de aposentadoria à conta do Tesouro, como no caso concreto ora em apreciação, então, nos termos do art. 7º da Lei 6.903/1981, o referido magistrado goza de paridade com os ativos, de forma que seus proventos correspondem ao vencimento básico de R$ 4.064,32, podendo ainda ser acrescido da parcela de GATS.
7.	De acordo com a ficha financeira mais recente (peça 2 - mês de junho/2020) , verifica-se que o valor do provento base totaliza R$ 4.064,20, o que corresponde ao valor discriminado no parágrafo anterior, que foi acrescido do percentual de GATS.
8.	No que diz respeito a Parcela Autônoma de Equivalência - PAE, vale esclarecer que em 20/3/2013, quando do julgamento do RMS 25.841/DF, o Pleno do STF reconheceu, por maioria, o direito de os juízes classistas inativos, aposentados pelo RPPS, terem incorporados a seus proventos o valor da PAE (que incluía o auxílio-moradia) , devida aos magistrados classistas ativos entre 1992 e 1998.
9.	Quanto à parcela de 11,98%, alusiva à URV, paga aos membros do Poder Judiciário, destacamos que o STF fixou um marco temporal para aplicação da diferença para a realização dos pagamentos, conforme percebemos abaixo no trecho da ementa da ADI 1.797:
"Considerando, entretanto, que a decisão impugnada não esclareceu os limites temporais de aplicação da diferença sob enfoque, impõe-se dar-lhe interpretação conforme à Carta, para o fim de deixar explicitado ser ela devida, aos servidores, de abril de 1994 a dezembro de 1996; e, aos magistrados, de abril de 1994 a janeiro de 1995; posto que, em janeiro de 1997, entrou em vigor a Lei nº 9.421/96, que, ao instituir as carreiras dos servidores do Poder Judiciário, fixou novos padrões de vencimentos em real; e, em fevereiro de 1995, os Decretos Legislativos nº s 6 e 7 (DOU de 23.01.95) , que estipularam novas cifras para a remuneração dos Ministros de Estado e membros do Congresso Nacional, aplicáveis aos Ministros do STF por força da Lei nº 8.448, de 21.07.92, com reflexos sobre toda a magistratura federal". (grifamos) 
10.	 Nesse sentido foi proferido o Acórdão 2253/2007-TCU-Plenário (Ministro-Relator Marcos Bemquerer) e, posteriormente, o Acórdão 9408/2012-TCU-Segunda Câmara (Ministro-Relator André de Carvalho) , os quais entenderam ser ilegal o pagamento atual do percentual de 11,98% aos Juízes Classistas. A seguir transcreve-se a ementa do Acórdão 2253/2007-TCU-Plenário:
"SUMÁRIO: REPRESENTAÇÃO. POSSÍVEIS IRREGULARIDADES REFERENTES A PAGAMENTOS INDEVIDOS A JUÍZES CLASSISTAS DO PERCENTUAL DE 11,98% (URV) . DISSONÂNCIA COM ENTENDIMENTO FIRMADO PELO STF EM DECISÃO COM EFEITOS ERGA OMNES. PROCEDÊNCIA. DETERMINAÇÕES. 
A diferença relativa ao percentual de 11,98% (URV) sobre os vencimentos dos magistrados e servidores do Poder Judiciário é devida a estes últimos de abril de 1994 a dezembro de 1996 e, aos primeiros, de abril de 1994 a janeiro de 1995, conforme assentado pelo STF na ADI n. 1.797/PE".
11. Consoante documento anexo ao ato, a Unidade Jurisdicionada encaminhou cópia de decisão judicial proferida pelo Supremo Tribunal Federal no âmbito do Recurso Extraordinário 844.695/SP, onde segundo o Gestor de Pessoal ampara o pagamento desse percentual de 11,98% ao interessado.
12.	 Consultando o supramencionado Recurso Extraordinário 844.695/SP no sítio do STF, constata-se que há outra decisão mais recente datada de 10/10/2017 - peça 3 (cujo trânsito em julgado já ocorreu) , onde o STF negou o seguimento do recurso extraordinário, interposto por Antonio Brasil Neto, consignando serem devidas as diferenças salariais apenas considerado o período mencionado. Esse período mencionado está no penúltimo parágrafo da decisão do STF (peça 3) , ou seja, abril de 1994 a janeiro de 1995.
13.	 Portanto, entende-se que a jurisprudência do STF não ampara o pagamento do citado percentual de 11,98% a períodos posteriores a janeiro/1996, devendo o ato ser apreciado pela ilegalidade nesse sentido.
14.	 Nada obstante, deve-se dispensar a devolução dos valores indevidamente recebidos de boa-fé, nos termos do Enunciado 106 da Súmula de Jurisprudência deste Tribunal.
15.	 Por fim, vale destacar que o aludido ato deu entrada neste Tribunal há menos de cinco anos, não sendo aplicável, portanto, o procedimento de contraditório e ampla defesa determinado pelo Acórdão 587/2011-TCU-Plenário.
CONCLUSÃO 
16.	 A abrangência e a profundidade das verificações levadas a efeito fundamentam convicção de que o ato de aposentadoria deve ser apreciado pela ilegalidade, em razão do pagamento do percentual de 11,98% (URV) , sem amparo legal.
PROPOSTA DE ENCAMINHAMENTO 
17.	 Ante o exposto, com fundamento nos arts. 71, inciso III, da Constituição Federal, 1o, inciso V, e 39, inciso II, da Lei 8.443/1992 e 260, § 1o, do Regimento Interno do Tribunal de Contas da União, propõe-se:
a)  considerar ilegal e negar o registro do ato constante do presente processo.
b) dispensar o ressarcimento das quantias indevidamente recebidas de boa-fé, consoante o disposto no Enunciado 106 da Súmula de Jurisprudência do TCU;
c) determinar, com fundamento no art. 4º, inciso I, da Resolução TCU 315/2020, ao Tribunal Regional do Trabalho da 1ª Região que:
c.1) faça cessar, com base no art. 262, caput, do Regimento Interno do TCU, c/c art. 19, inciso II, da IN TCU 78/2018, o pagamento do percentual de 11,98% (URV) ,  no prazo 15 (quinze) dias, contados a partir da ciência desta deliberação, sujeitando-se a autoridade administrativa omissa à responsabilidade solidária, uma vez que o seu pagamento viola decisão do Supremo Tribunal no âmbito da ADI 1.797/PE;
c.2) emita novo ato de aposentadoria e submeta-o a registro deste Tribunal no prazo de 30 (trinta) dias, após corrigida a falha que ensejou na ilegalidade do ato;
c.3) comunique o interessado do teor desta decisão, no prazo de 30 (trinta) dias, alertando-o de que o efeito suspensivo proveniente da interposição de eventuais recursos não o exime da devolução dos valores percebidos indevidamente após a respectiva notificação, caso os recursos não sejam providos;
c.4) no prazo de 30 (trinta) dias, contados da ciência da decisão, envie a este Tribunal documentos comprobatórios de que o interessado está ciente do julgamento deste Tribunal.
O Ministério Público, representado nos autos pela Procuradora-Geral Dra. Cristina Machado da Costa e Silva manifestou-se de acordo com a proposição da unidade técnica (peça 8) . 
É o Relatório.

não há.

Procuradora-Geral Cristina Machado da Costa e Silva.

APOSENTADORIA. PAGAMENTO DO PERCENTUAL DE 11,98% (URV) A JUIZ CLASSISTA SEM AMPARO EM DECISÃO JUDICIAL. ILEGALIDADE. DETERMINAÇÕES.

APOSENTADORIA (APOS)

Secretaria de Fiscalização de Pessoal (Sefip).

Aprecia-se, nesta oportunidade, ato de concessão de aposentadoria emitido pelo Tribunal Regional do Trabalho da 1ª Região/RJ em favor do Sr. Luiz de Campos Franca. No ato de alteração em questão, que foi emitido para integralizar a aposentadoria proporcional do inativo com fundamento no art. 190 da Lei 8.112/1990, a Sefip identificou o pagamento irregular de parcela decorrente da URV, no percentual de 11,98%. 
Preliminarmente vale dizer que o ato em questão foi emitido na data de 24/8/2017 e disponibilizado ao TCU em 26/2/2018, portanto, há menos de 5 (cinco) anos, situação que à luz do entendimento firmado a partir da prolação do Acórdão 587/2011-TCU-Plenário, dispensa a oitiva do beneficiário do ato.
A unidade técnica propõe considerar ilegal o ato em epígrafe em razão do pagamento do percentual de 11,98% (URV) , sem amparo legal.
O Ministério Público junto ao TCU ratifica o encaminhamento proposto pela Sefip.
-II-
Registro minha concordância integral com a proposta formulada pela unidade técnica, aquiescida pela manifestação do MPTCU, razão pela qual acolho os pareceres precedentes por seus próprios fundamentos, valendo-me, para tanto, da técnica da motivação per relationem, nos termos do art. 2º, § 3º, do Decreto 9.830, de 10 de junho de 2019, sem prejuízo de tecer os comentários a seguir.
De início, na linha do que sustentou a Sefip, entendo regular a integralização dos proventos do interessado com fundamento no art. 190 da Lei 8.112/1990. Nesse sentido entendo que os laudos médicos acostados na peça 4, p. 82/84 estão aptos a comprovar a condição legal requerida para fazer jus à integralização da aposentadoria.  Também estão regulares as parcelas que integram os proventos atuais do inativo, com exceção da que se refere à URV, no percentual de 11,98%.
Segundo o órgão de origem, a referida parcela tem sido paga ao inativo em decorrência de decisão judicial transitada em julgado, proferida nos autos do RE 844.695/SP. Na decisão mencionada (peça 4, p. 9/11) , consta, de fato, o que se segue:
JUÍZES CLASSISTAS - DIFERENÇAS SALARIAIS - URV - LIMITAÇÃO - PRECEDENTE DO PLENÁRIO - RECURSO EXTRAORDINÁRIO - PROVIMENTO.
1. A decisão recorrida está em conflito com a jurisprudência do Supremo. Confiram com as seguintes ementas:
 (...) 
2. Ante os precedentes, conheço do recurso pela violência à Carta da República e a ele dou provimento para, reformando em parte o recorrido, determinar a observância dos parâmetros acima indicados. 
3. Publiquem. 
Brasília, 17 de novembro de 2014.
Ocorre que a referida decisão foi embargada e o Relator, após avaliar os argumentos apresentados pela União, conferiu efeitos infringentes para modificar a decisão pretérita nos termos a seguir:
RECURSO EXTRAORDINÁRIO - DIFERENÇAS SALARIAIS - URV LIMITAÇÃO - PRECEDENTE DO PLENÁRIO - NEGATIVA DE SEGUIMENTO. 
1. O Tribunal Regional Federal da 3ª Região modificou o entendimento do Juízo e julgou improcedente o pedido de perpetuação quanto à incorporação da diferença de 11,98% no vencimento do autor, em razão da conversão dos salários em URV, consignando a limitação temporal. No extraordinário, o recorrente alega a violação dos artigos 3º, inciso I, 5º, cabeça e inciso XXXVI, 93, inciso IX, e 95, inciso III, da Constituição Federal. Diz inobservado o verbete nº 359 da Súmula do Supremo. Argui a nulidade do acórdão relativo aos embargos de declaração, por negativa de prestação jurisdicional. Sustenta ter havido redução salarial, o que é vedado. 
2. O acórdão recorrido está em harmonia com a jurisprudência do Supremo. Confiram com as seguintes ementas:
 (...) 
À par desse aspecto, atentem que o Tribunal, no julgamento da referida ação direta de inconstitucionalidade, consignou a limitação temporal quanto ao percebimento da diferença salarial dos magistrados decorrente da conversão em URV, assentando serem devidas de abril de 1994 a janeiro de 1995. 3. Ante os precedentes, nego seguimento ao extraordinário, interposto por Antonio Brasil Neto, consignando serem devidas as diferenças salariais apenas considerado o período mencionado.
Observo que, ao contrário do que consta da documentação anexada ao ato, o STF negou o seguimento do recurso extraordinário, consignando serem devidas apenas as diferenças salariais considerando o período de abril de 1994 a janeiro de 1995. Portanto, a jurisprudência do STF não ampara o pagamento do citado percentual de 11,98% a períodos posteriores a janeiro/1996. Por tal razão, o ato não reúne condições para receber a chancela da legalidade.
	Ante o exposto, VOTO para que seja adotada a minuta de acórdão que ora trago ao exame deste Colegiado.
TCU, Sala das Sessões Ministro Luciano Brandão Alves de Souza, em 17 de novembro de 2020.
Ministro VITAL DO RÊGO 
Relator